【裁判字號】    99,選訴,10
【裁判日期】    990429
【裁判案由】    違反公職人員選舉罷免法
【裁判全文】
臺灣苗栗地方法院刑事判決              99年度選訴字第10號
公  訴  人  臺灣苗栗地方法院檢察署檢察官
被      告  甲○○○
            乙○○
前列2人共同
選任辯謢人  江錫麒律師
            黃淑齡律師
上列被告等因違反公職人員選舉罷免法案件，經檢察官提起公訴
（99年度選偵字第8 號），本院判決如下：
    主  文
甲○○○共同對於有投票權之人交付賄賂，而約定其投票權為一
定之行使，處有期徒刑壹年捌月。緩刑肆年，並應向公庫支付新
臺幣貳拾萬元。褫奪公權壹年。
乙○○共同對於有投票權之人交付賄賂，而約定其投票權為一定
之行使，處有期徒刑壹年捌月。緩刑肆年，並應向公庫支付新臺
幣陸萬元。褫奪公權壹年。
    犯罪事實
一、甲○○○係民國98年12月5 日苗栗縣第17屆縣議員選舉第5
    選區（選區包含頭份鎮、三灣鄉、南庄鄉）候選人志強之
    母親，乙○○則係苗栗縣議會臨時人員，與原即擔任縣議員
    之志強及甲○○○早已相識。詎甲○○○為求志強順利
    當選連任，竟與乙○○共同基於對於有投票權之人交付賄賂
    ，而約其投票權為一定行使之集合犯意聯絡：
(一)、於98年11月下旬某日晚上7 時許，乙○○陪同甲○○○前往
    苗栗縣頭份鎮廣興里7 鄰廣興147-3 號賴雙水住處，向賴雙
    水表明甲○○○係志強之母親，請賴雙水支持，再由甲○
    ○○詢明賴雙水家中於上開選舉有投票權之人數後，以1 票
    新臺幣（下同）5 百元之價格，交付賴雙水5 票共計2 千5
    百元之現金，要求賴雙水於選舉時投票支持志強，賴雙水
    應允支持而收受上開賄款。
(二)、嗣於同日晚上稍後，乙○○徒步前往同里7 鄰廣興147 號賴
    雙水之弟賴雙錦住處，邀請賴雙錦前往賴雙水住處，並向賴
    雙錦介紹甲○○○係志強母親後，由甲○○○詢明賴雙錦
    家中於上開選舉有投票權之人數後，交付賴雙錦2 票共計1
    千元之現金，要求賴雙錦於選舉時投票支持志強，賴雙錦
    應允支持而收受上開賄款。
(三)、賴雙水之堂弟賴森平於同日接獲電話後，亦前往賴雙水住處
    ，甲○○○遂自我介紹係志強之母親，詢明賴森平家中於
    上開選舉有投票權之人數後，交付賴森平6 票共計3 千元之
    現金，要求賴森平於選舉時投票支持志強，賴森平應允支
    持而收受上開賄款（賴雙水、賴雙錦、賴森平等人均經檢察
    官為緩起訴處分確定）。
二、案經苗栗縣警察局頭份分局報請及法務部調查局苗栗縣調查
    站移請臺灣苗栗地方法院檢察署檢察官偵查起訴。
    理  由
一、證據能力部分
(一)、按刑事訴訟法第159 條之5 第1 項「被告以外之人於審判外
    之陳述，雖不符前4 條之規定，而經當事人於審判程序同意
    作為證據，法院審酌該言詞陳述或書面陳述作成時之情況，
    認為適當者，亦得為證據」之規定，觀諸其立法理由謂：「
    二、按傳聞法則的重要理論依據，在於傳聞證據未經當事人
    之反對詰問予以核實，乃予排斥。惟若當事人已放棄對原供
    述人之反對詰問權，於審判程序表明同意該等傳聞證據可作
    為證據，基於證據資料愈豐富，愈有助於真實發見之理念，
    此時，法院自可承認該傳聞證據之證據能力。三、由於此種
    同意制度係根據當事人的意思而使本來不得作為證據之傳聞
    證據成為證據之制度，乃確認當事人對傳聞證據有處分權之
    制度。為貫徹本次修法加重當事人進行主義色彩之精神，固
    宜採納此一同意制度，作為配套措施。然而吾國尚非採澈底
    之當事人進行主義，故而法院如認該傳聞證據欠缺適當性時
    （例如證明力明顯過低或該證據係違法取得），仍可予以斟
    酌而不採為證據，爰參考日本刑事訴訟法第326 條第1 項之
    規定，增設本條第1 項。」由此可知，第159 條之5 第1 項
    之規定，僅在強調當事人之同意權，取代當事人之反對詰問
    權，使傳聞證據得作為證據，並無限制必須「不符合同法第
    159 條之1 至第159 條之4 」，始有適用，故依條文之目的
    解釋，第159 條之5 第1 項之規定，並不以被告以外之人於
    審判外之陳述「不符合」同法第159 條之1 至第159 條之4
    有關傳聞證據例外規定之情形，始有其適用（臺灣高等法院
    暨所屬法院96年法律座談會刑事類提案第26號研討結果參照
    ）。又增訂刑事訴訟法第159 條之5 第1 項所參考之日本國
    刑事訴訟法第326 條第1 項，其文義為「檢察官及被告同意
    作為證據之書面或供述，法院考量該書面或供述作成時之情
    況認為相當時，不論第321 條至前條（第325 條）之規定，
    亦得作為證據」，可見，我國法所借鏡之日本國法，其操作
    模式係：法院首先確認有無當事人之同意，待確認當事人不
    同意時，始探究該傳聞證據是否該當刑事訴訟法第321 條以
    下（為傳聞例外規定，相當於我國法第159 條之1 至之4 ）
    之要件。易言之，當事人之同意乃係傳聞法則例外之第一次
    關口。如當事人同意將傳聞證據作為證據使用，法院即毋庸
    再去論述是否有符合其他傳聞例外規定之適用。是本案公訴
    人、被告及辯護人如有同意以下本院所引用之傳聞證據均作
    為證據使用，對於本院引用之傳聞證據顯已放棄反對詰問權
    ，並同時有賦予證據能力之意思表示，則該傳聞證據既已有
    證據能力，而得作為論罪之依據，於邏輯上本院並毋庸再去
    細究該傳聞證據是否合致刑事訴訟法第159 條之1 至之4 等
    規定。查本案經本院引用之被告以外之人於審判外之言詞或
    書面陳述，業據檢察官、被告及辯護人於審判程序一致同意
    作為證據（本院卷第40、41頁），本院審酌前開陳述作成時
    之情況，尚無違法或證明力明顯過低之瑕疵，與本案待證事
    實復具有相當關連性，亦認為適當，依刑事訴訟法第159 條
    之5 第1 項，前開傳聞證據均得作為證據。
(二)、扣案之證人賴雙水所提出其收受之賄賂2,500 元，證人賴雙
    錦所提出其收受之賄賂1,000 元，證人賴森平所提出其收受
    之賄賂3,000 元，均係以物件之存在及其呈現之狀態為證據
    資料，性質上屬物證而非供述證據，無刑事訴訟法第159 條
    第1 項之適用，以上證據均非實施刑事訴訟程序之公務員因
    違背法定程序而取得，與本案待證事實復具有自然之關連性
    ，自有證據能力。
二、上揭事實，業據被告甲○○○、乙○○於本院審理時坦承不
    諱，核與證人賴雙水、賴雙錦、賴森平於調查站及偵查中之
    證述相符，並有證人賴雙水、賴雙錦、賴森平所交出其等收
    受之賄款共計6500元扣案可資佐證（見偵查卷第27、31、35
    頁）。另證人賴雙水、賴雙錦、賴森平等於該次縣議員選舉
    均係有投票權之人，亦有其等之全戶戶籍資料查詢結果（見
    選他卷第60-66 頁）在卷可佐。足見被告2 人之自白與事實
    相符，應堪採信。本件事證明確，被告2 人之犯行，堪予認
    定。
三、論罪科刑
(一)、核被告甲○○○、乙○○所為，均係犯公職人員選舉罷免法
    第99條第1 項之對於有投票權之人，交付賄賂，而約其投票
    權為一定之行使罪。
(二)、被告甲○○○、乙○○所為上開對於有投票權之人，交付賄
    賂，而約其投票權為一定之行使犯行，雖同時該當於刑法第
    144 條第1 項之投票行賄罪，惟因公職人員選舉罷免法第99
    條第1 項之投票行賄罪係刑法第144 條第1 項之投票行賄罪
    之特別規定，依特別法優於普通法之法律競合關係，僅依公
    職人員選舉罷免法第99條第1 項之投票行賄罪論處。
(三)、被告甲○○○、乙○○彼此間，就上揭犯行，有犯意聯絡及
    行為分擔，均為共同正犯。
(四)、又公職人員選舉罷免法所定之對有投票權人交付賄賂或不正
    利益罪之賄選行為，乃行為人基於足以讓候選人當選票數之
    賄選目的，反覆向多數人交付賄賂或其他不正利益，約定不
    行使投票權或為一定行使；是對有投票權人交付賄賂或其他
    不正利益之犯行，於構成要件類型上，本質上已具備反覆、
    延續之行為特徵，其持續多次對有投票權人交付賄賂或其他
    不正利益即為此類犯罪之典型或常態，於刑法評價上自應僅
    成立集合犯一罪（最高法院96年度台上字第1133號判決意旨
    參照），本案被告甲○○○、乙○○基於賄選之犯意，而為
    上揭交付賄賂之行為，自屬基於足以使候選人志強當選之
    賄選目的，反覆向多數人交付賄賂，約其投票權為一定之行
    使，依前揭說明，其2 人所為，刑法評價上應僅成立集合犯
    一罪。
(五)、查被告甲○○○、乙○○雖均未在偵查中自白犯罪，無從依
    同條第5 項規定，減輕其刑，然被告甲○○○之學歷僅國小
    畢業，被告乙○○係大湖農工蠶絲科畢業，渠等均無深厚的
    民主素養，且被告甲○○○為候選人之母親，被告乙○○為
    候選人任職議會之舊識，具有相當情誼，其等2 人顯係一時
    失慮，致罹刑章；又本件賄賂之對象分別僅有前揭3 位證人
    ，人數不多，且無證據證明其另對其他有投票權之人亦有投
    票行賄情事，賄賂之對價亦非甚高，對社會之具體危害尚非
    至鉅，且其2 人在本院行準備程序、審理時即坦承犯罪，願
    意認錯，非經詰問相關證人調查有關證據後，始坦認犯行，
    節省司法資源，與一次大量賄選且事後極力否認，毫無悔改
    之賄選者有別，顯見其犯罪之情節猶屬輕微，其犯罪之情狀
    顯可憫恕，情輕法重，在客觀上顯足以引起一般同情，若仍
    判處最輕本刑有期徒刑3 年，猶嫌過重，爰依刑法第59條之
    規定，均酌量減輕其刑。
(六)、爰審酌選舉乃民主政治之重要基礎，須由選民評斷候選人之
    才德、品行、學識、操守、政見而選賢與能，其攸關國家政
    治之良窳、法律之興廢、公務員之進退，影響國家及人民權
    利至深，被告甲○○○、乙○○不思以合法助選方式以求侯
    選人順利當選，竟以賄選方式向選民交付賄賂，彼等法治觀
    念均有偏差，惟慮其2 人年齡均已逾60歲，被告甲○○○係
    因愛子心切，又患有腰椎椎間盤突出之疾，需要手術治療，
    有童綜合醫療社團法人童綜合醫院一般診斷書1 份在卷可稽
    （見本院卷第33頁），被告乙○○僅係擔任苗栗縣議會臨時
    人員之工作狀況，亦有在職證明書1 紙附卷足憑（見本院卷
    第35頁），其2 人於本院審理時終能坦承錯誤，態度良好，
    並主動表示願意繳納公益金（見本院卷第30、31頁），確有
    悔改之意，兼考量其2 人並無犯罪紀錄，有卷附臺灣高等法
    院被告前案紀錄表各1 份在卷可稽（見本院卷第4 、5 頁）
    ，素行尚佳、智識程度、生活狀況、犯罪之動機、目的、手
    段等一切情狀，各量處如主文所示之刑。
(七)、查被告2 人前均未曾因故意犯罪受有期徒刑以上刑之宣告，
    有上開前案紀錄表可考，其等2 人因一時失慮，致罹刑典，
    本院認其2 人經此教訓後，當知所警惕，信無再犯之虞，因
    認其2 人所受宣告之刑，以暫不執行為適當，併均予宣告緩
    刑4 年，以啟自新。又本院為使被告2 人能深知警惕，綜合
    考量其2 人之身分、地位、經濟狀況及犯罪情節，以命其等
    履行一定負擔為宜，爰依刑法第74條第2 項第4 款之規定，
    命被告甲○○○、乙○○各應向公庫支付20萬元及6 萬元。
(八)、另被告2 人既經本院宣告如主文所示之有期徒刑，爰依公職
    人員選舉罷免法第113 條第3 項及刑法第37條第2 項規定，
    併均宣告褫奪公權1 年。
(九)、公職人員選舉罷免法第90條之1 第3 項（即現行法第99條第
    3 項，下同）固規定預備或用以行求期約或交付之賄賂，不
    問屬於犯人與否，沒收之。但如其賄賂已交付與有投票權之
    人收受，因收受者係犯刑法第143 條第1 項之投票受賄罪，
    其收受之賄賂應依同法條第2 項之規定沒收之，如全部或一
    部不能沒收時，追徵其價額。故犯投票行賄罪者，其已交付
    之賄賂，自應依刑法第143 條第2 項之規定，於其對向共犯
    所犯投票受賄罪之從刑宣告追徵、沒收，不得再依上開規定
    沒收。其對向共犯所犯刑法第143 條第1 項之投票受賄罪，
    倘經檢察官依刑事訴訟法第253 條規定，為職權不起訴處分
    ；或依同法第253 條之1 規定，為緩起訴處分，上揭已交付
    予對向共犯之賄賂，亦應由檢察官依同法第259 條之1 規定
    ，聲請法院對該對向共犯宣告沒收，仍不得依公職人員選舉
    罷免法第90條之1 第3 項規定，對犯投票行賄罪或預備犯投
    票行賄罪之被告宣告沒收（最高法院95年度台上字第2407號
    、96年度台上字第615 號判決要旨可資參照）。本件扣案之
    現金共計6,500 元，屬被告甲○○○、乙○○行賄而由證人
    賴雙水等人收受之賄賂，應於其對向犯即證人賴雙水等人所
    犯投票受賄罪部分宣告沒收或追徵，不得依公職人員選舉罷
    免法第99條第3 項規定諭知沒收，併予敘明。
據上論斷，應依刑事訴訟法第299條第1項前段，公職人員選舉罷
免法第99條第1 項、第113 條第3 項，刑法第11條、第28條、第
59條、第74條第1 項第1 款、第2 項第4 款、第37條第2 項，判
決如主文。
本案經檢察官黃明正到庭執行職務。
中    華    民    國    99    年    4     月    29    日
                  刑事第一庭審判長法  官  林 信 旭
                                  法  官  羅 貞 元
                                  法  官  林 卉 聆
以上正本證明與原本無異。
如不服本判決應於收受判決後10日內向本院提出上訴書狀，並應
應敘述具體理由。其未敘述上訴理由者，應於上訴期間屆滿後20
日內向本院補提理由書(均須按他造當事人之人數附繕本)「切勿
逕送上級法院」。
                                  書記官  楊 慧 萍
中    華    民    國    99    年    4     月    29    日
附記論罪法條：
公職人員選舉罷免法第99條
對於有投票權之人，行求期約或交付賄賂或其他不正利益，而約
其不行使投票權或為一定之行使者，處 3 年以上 10 年以下有
期徒刑，得併科新臺幣1 百萬元以上 1 千萬元以下罰金。
預備犯前項之罪者，處 1 年以下有期徒刑。
預備或用以行求期約或交付之賄賂，不問屬於犯人與否，沒收之
。
犯第 1 項或第 2 項之罪，於犯罪後六個月內自首者，減輕或免
除其刑；因而查獲候選人為正犯或共犯者，免除其刑。
犯第 1 項或第 2 項之罪，在偵查中自白者，減輕其刑；因而查
獲候選人為正犯或共犯者，減輕或免除其刑。
公職人員選舉罷免法第113條
犯本章之罪，其他法律有較重處罰之規定者，從其規定。
辦理選舉、罷免事務人員，假借職務上之權力、機會或方法，以
故意犯本章之罪者，加重其刑至二分之一。
犯本章之罪或刑法分則第六章之妨害投票罪，宣告有期徒刑以上
之刑者，並宣告褫奪公權。

司法院資訊處製作；財團法人民間司法改革基金會備份。
